臺灣高雄地方法院民事判決　　　　　　　93年度訴字第2462號
原　　　告　台灣中小企業銀行股份有限公司東高雄分行
法定代理人　甲○○
訴訟代理人　丙○○
　　　　　　丁○○
被　　　告　乙○○
訴訟代理人　吳春生律師
　　　　　　吳俊昇律師
當事人間返還不當得利事件，本院於民國93年5 月25日言詞辯論
終結，判決如下：
  主  文
被告應給付原告新台幣壹佰伍拾捌萬肆仟肆佰肆拾肆元。
訴訟費用由被告負擔。
本判決於原告以新台幣伍拾參萬元為被告供擔保後得假執行。但
被告如於假執行程序實施前，以新臺幣壹佰伍拾捌萬肆仟肆佰肆
拾元為原告預供擔保，得免為假執行。
  事實及理由
一、原告方面：被告乙○○前於民國93年7 月15日下午1 時許，
    經二位不詳真實姓名之男子陪同到原告之營業處所後，由被
    告持總值50000 美元之美鈔（面額均為100 美元，且均為CB
    版美鈔），向原告兌換等值之新台幣。經原告行員以JCM 驗
    鈔機檢驗後，將新台幣0000000 元，交付予其中一位隨同被
    告前來、綽號「小楊」之男子。嗣因原告獲悉JCM 驗鈔機無
    法檢驗出CB版的偽造美鈔，為此，向銀盛股份有限公司借得
    新型驗鈔機檢驗後發覺有異，乃報警並將被告所交付之5000
    0 元美鈔送到香港上海匯豐銀行檢驗，並經香港上海匯豐銀
    行通知，被告所交付之美鈔中，共有471 張為偽造之紙鈔（
    紙鈔影本，附於本院卷12頁到36頁；下簡稱：系爭471 張美
    鈔）。爰依民法第88條規定，撤銷兩造間就此「471 張偽造
    美鈔兌換台幣」之契約，並依不當得利規定，請求被告應返
    還0000000 元（即原告就此47100 美元兌換予被告之等值台
    幣）。為此，請求判決被告應給付原告新台幣0000000 元，
    原告並願供擔保，請准宣告假執行。
二、被告方面：93年7 月15日被告僅係受綽號「小楊」之友人邀
    請，陪同「小楊」前往原告之營業處所兌換美鈔，實際上欲
    兌換新台幣之人並不是被告本人。係因原告承辦人員表示該
    友人對匯兌額度已滿，建議可由被告名義買匯，而被告不置
    可否，銀行乃直接請被告提出身分證，並逕以被告名義為兌
    匯人。實際上兌換時所寫之「外匯收支或交易申報書」（影
    本附於本院卷7 頁）並非被告所填寫及簽名，兌換之50000
    美元亦係由「小楊」交予原告行員，兌換所得之新台幣也是
    直接交給「小楊」，被告根本未經手。因此被告既未受有利
    益，自不負返還不當得利之義務。其次，被告並否認當日友
    人交予原告之美鈔是偽造之紙鈔，況且香港上海匯豐銀行僅
    以肉眼辨識方式進行鑑驗並不可靠。退一步言之，被告亦行
    使同時履行抗辯，請求原告將所收之系爭471 張百元美鈔還
    給被告。從而，請求判決原告之訴駁回，如受不利之判決，
    被告並願供擔保，請准宣告免為假執行。
三、得心證之理由：
１、被告於93年7 月15日，由二位不詳姓名之男子（其中一位綽
    號「小楊」）陪同，前往原告之營業處所，持總計50000 元
    之美鈔（面額均為100 元）向原告兌換得等值之新台幣。暨
    原告於同年8 月4 日、8 月18日分二次，將存放在原告金庫
    中之美鈔，請集寶衛豐保全股份公司送到香港上海匯豐銀行
    鑑驗結果，發現其中471 張面額百元，總值471000美元之美
    鈔是偽造的紙鈔等情，業經原告陳明，並為被告所不爭執，
    且有託運單影本、471張美鈔影本、香港上海匯豐銀行94年5
    月3 日（94）港匯銀總字第0876號函在卷可佐，堪信為真實
    。又就「美元與台幣之匯率為1 比33‧64，當日471000美元
    共兌換得新台幣0000000 元等情，被告訴訟代理人亦稱不爭
    執。故本件訴訟之爭點為：
    (1)、系爭471 張美鈔，是否確為偽造之紙幣？
    (2)、系爭471 張美鈔，是否確為被告於93年7 月15日所交付
        予原告之美鈔？
    (3)、被告是否為系爭以美元兌換新台幣契約之當事人？原告
        是否已將兌換之台幣交付予原告？
    (4)、原告能否依民法第88條規定撤銷系爭471 張偽造美鈔兌
        換契約？若能，則被告能否主張同時履行抗辯？
２、經查，系爭471 張美鈔經送香港上海匯豐銀行鑑定結果，應
    係偽造的紙鈔，有香港上海匯豐銀行94年5 月3 日（94）港
    匯銀總字第0876號函可佐（本院卷224 頁）。被告雖質疑香
    港上海匯豐銀行以肉眼辨識進行鑑驗之可靠性。然本院審酌
    (1)、驗鈔機並無法百分之百精準鑑驗。尤其系爭美鈔為cb版
    美鈔，一般驗鈔機更是不易辯認。(2)、美國秘情局人員亦曾
    於93年10月間到香港上海匯豐銀行外幣現鈔部進行調查，認
    定系爭美鈔確為偽鈔，(3)、香港上海匯豐銀行為台灣主要專
    業的外幣鈔供應銀行，並提供專業驗鈔之服務予各商業銀行
    ，該行更曾接受中央銀行邀請，舉辦美元辨識說明會。而該
    行之鑑驗人員均接受有專業之偽鈔辨識培訓，並累積有多年
    之相關經驗（參本院卷224 頁之回函及225 頁之附件）。為
    此，本院認被告上開抗辯並無理由，並認系爭471 張美鈔應
    屬偽造之紙鈔無訛。
３、系爭471 張美鈔，確係93年7 月15日，由被告本人交付予原
    告承辦人之美鈔：
    (1)、93年7 月15日之匯兌過程中，係由被告本人將50000 元
        美鈔交予原告公司之承辦人蕭莉棋等情，業經證人蕭莉
        棋證述在卷，並經本院勘驗當日之錄影帶無訛（參本院
        卷206 、207 頁證人蕭莉棋筆錄，及218 頁勘驗筆錄）
        ，堪信為真實。
    (2)、其次，93年7 月15日原告公司之承辦人蕭莉棋收取被告
        所交付之美鈔後，先用該行之ＪＣＭ機器檢驗，因該機
        器未能驗出是偽鈔，蕭莉棋就依該行作業程序，先將美
        鈔放入其抽屜中。惟蕭莉棋曾依該行之作業程序，先將
        被告所交之美鈔影印留底，暨將該批美鈔綁上字條及蓋
        上日期與經辦人員之私章，嗣於當日營業結束時，更將
        該批美鈔存入銀行的金庫中保管。至於93年7 月15日當
        日，除被告匯兌時所交付之50000 美元外，蕭莉棋雖另
        收得其他客人匯兌時所交付之3600美元。但蕭莉棋係將
        該3600美元與其他零散的美金放一起，而未與被告所交
        付之50000 美元混放等情，業經證人蕭莉棋證述在卷，
        且原告當日之現金庫存餘額表影本可佐（本院卷131 頁
        ），堪信為真實。
    (3)、又香港上海匯豐銀行發現「原告於93年8 月4 日及8 月
        18日送驗之美鈔有偽鈔」後，曾將偽鈔影印後傳真予原
        告，而經核對結果，所傳真之偽鈔影本，與蕭莉棋於93
        年7 月15日所影印留存於原告公司之美鈔影本，確屬相
        同等情，業經證人蕭莉棋證述在卷，並有香港上海匯豐
        銀行函可佐。因此，應可排除「原告送驗之美鈔，於外
        送過程中，遭錯置或調換的可能性」。
    (4)、再則，原告分行於93年7 月14日時已有庫存之百元美鈔
        共43000 元，而比較「自93年7 月15日到同年8 月16日
        間，原告新買入、賣出、撥出、撥入之百元美鈔數量」
        （詳參本院109頁到134頁之現金庫存餘額表），可知此
        段期間，除原告所交付之50000美元外，原告共僅新收4
        900 美元及賣出13200 美元，而無其他大筆之美元匯兌
        進出，衡情，原即較無「送驗前，原告已將被告所交之
        50000 元轉賣給其他客戶，或因被告所交之美鈔與其他
        客戶之美鈔混合置放，以致送驗之美鈔並非被告所交之
        美鈔」的可能性。況再參酌證人蕭莉棋所稱：「（在外
        送驗鈔前，有無可能是內部作業錯誤，如把其他客戶的
        美鈔誤認是被告的美鈔？）不可能，因為被告存進來後
        ，只有隔二個營業日，就收到總行的公文，說ＪＣＭ可
        能驗不出來。而且其他銀行也有受騙，我們銀行就由我
        去翻庫存的美鈔，看是否是ＣＢ板的美鈔，發現乙○○
        的確是ＣＢ版的美鈔，就聯絡ＪＣＭ的廠商，提供新型
        的機器驗。」等語，益證「送驗之系爭471 張美鈔，即
        為被告於93年7 月15日交付予原告承辦人之美鈔」。
４、被告確為93年7 月15日系爭471 張美鈔匯兌成台幣之契約的
    當事人，原告並已依契約履行交付新台幣予被告的義務：
 　 (1)、93年7 月15日，被告於辦理匯兌過程中就先行離去，且
        本院卷第7 頁所附之「外匯收支或交易申報書」，係被
        告離去後才由「小楊」代為填寫，而非被告所親自書寫
        等情，雖經兩造一致陳明，並經證人蕭莉棋證述在卷。
        但匯兌契約並非要式契約，且由被告自承：「因為小楊
        跟我說，他個人可以匯到國外美金五百萬元，他的金額
        已經滿了，他拜託我，用我的名義去換台幣。」等語，
        及證人蕭莉棋所證稱：「當天被告說要匯美金出去，我
        問他要買美金，他說對。所以他拿壹張白色的匯款單及
        申報書，填寫後，後來我們決定要承作時，請他到一樓
        交付台幣，由一樓的承辦人員來做，結果不到幾分鐘後
        ，她又上來，說一樓沒有辦法驗，我才發現他拿美金，
        我再問他，他說要換成台幣，他說要趕快匯款給別人，
        我就在作業中，他說他有壹份匯款要匯，要趕著到其他
        銀行辦理，我就請他到一樓，簽大額登記簿即本院卷第
        70頁的文件，他也簽的，由我們一樓的行員核對後，我
        們弄完後已經三點，那時才發現他之前所填的申報書不
        對，正確應該填黃色的單子，當時，還有一位被告所稱
        小楊這那裡，由小楊抄寫到黃色的單據上，白色就把它
        作廢掉。」等語，堪信當日就「以美全匯兌台幣」一事
        ，原告已為要約，被告承辦人一開始雖有誤解，但嗣於
        了解真意後，亦已為承諾，因此契約業因兩造意思表示
        合致而成立，且兩造應為契約之當事人無訛。
    (2)、又93年7 月15日被告先行離去銀行後，原告之承辦人蕭
        莉棋才將匯兌之台幣交給「小楊」；被告離去時，並未
        明講說原告可將匯兌所得之台幣交予「小楊」等情，固
        經原告及證人蕭莉棋一致陳明在卷。然：
        、參酌被告所稱：「（你不打算回銀行領？）因為有
            小楊在那邊，我認為蕭小姐應該會交給小楊。（因
　　　　　　此蕭小姐交給小楊不違背你的意思？）我不知道。
            （你離開時，有無想到再回去拿？）因為有小楊在
            場，他借用我的名義而已，所以我覺得他們不可能
            交給我。」等語，可知被告主觀上確同意由「小揚
            」代其受領所兌換之新台幣。其次，不論是依證人
            蕭莉棋所稱：「（為何交給小楊？）被告當時來時
            ，有帶二個男子，說是他的保鑣」等語，或被告所
            稱：「曾向無跟銀行說小楊是借用你的名義？）有
            ，是在我填寫白色的單子時講的，我根本沒有講過
            小楊是我的保鑣。」等語，均足認依據被告於兌換
            過程中之言行，確足以令原告承辦人相信「小楊」
            與被告間關係密切。再參酌「被告雖於兌換過程中
            先行離去，卻仍要要求原告繼續辦完相關手續，且
            未說何時會再親自回來領，反而當著原告承辦人面
            前要求小楊續留在銀行等情（參本院卷被告及蕭莉
            棋筆錄），應認客觀上，已足令原告承辦人相信被
            告同意得將兌換之台幣交給小楊代為受領。除此，
            再參酌「被告離去銀行後，被告之主觀上及實際上
            ，均無意再返回銀行」、「當日辦妥兌換手續後，
            蕭莉棋曾以電話聯絡被告，被告雖於電話中獲悉原
            告已將錢交給小楊，卻未曾表示反對」等情（詳參
            下列、所述），應認當日被告確有默示同意，
            原告可將兌換之新台幣交給「小楊」代為受領。因
            此，原告應已依契約履行交付新台幣予被告的義務
            。
        、銀行承辦匯兌所需時間並無需太久，被告又是在辦
            理匯兌過程之中途離去，衡情被告離去時，必定知
            悉「在其離去後不久，原告即可辦妥相關手續並交
            付所兌換台幣」。然由被告所稱：「（何時離開？
            ）大概下午二時多，但時間我忘記了。（當天你離
            開有何事？）我是從事房屋仲介，要到現場勘驗。
            」（去那裡？）凹仔底，大概下午五點多我回到裕
            誠路的辦公室。」、「（凹仔底作何事？）履勘，
            我只有壹個人去看外觀，去也沒有碰到其他人，也
            沒有人證明我去凹仔底。（銀行到凹仔底多久？）
            二十幾分鐘，現場看一下，大概幾分鐘而已，現場
            只看房屋的外觀，就去仁武，也是我壹個人去，大
            概花了半個小時，也是我壹個人去的，之後我就直
            接回我的辦公室。」等語，堪信被告離去銀行後無
            法於短時間內趕回銀行領取新台幣，且被告主觀上
            亦無意再返回銀行領取新台幣。
        、證人蕭莉棋證稱：「作業完，我有打電話給被告，
            被告也沒有質疑錢被誰領走。」等語，而被告亦稱
            ：「、、證人蕭小姐當天晚上六點左右有有打電話
            給我，說謝謝，以後請我再找客戶給我們。、、（
            有無問錢交給誰？）我也忘記了，改稱錢交給小楊
            。（電話中有無說不可將錢交給小楊？）我說交了
            就好了。」等語，堪信被告於電話中獲悉原告已將
            錢交給小楊後，並未表示反對。
５、按民法第88條第1 項規定：「意思表示之內容有錯誤，或表
    意人若知其事情即不為意思表示者，表意人得將其意思表示
    撤銷之。但以其錯誤或不知事情，非由表意人自己之過失者
    為限。」，同條第2 項亦規定：「當事人之資格或物之性質
    ，若交易上認為重要者，其錯誤，視為意思表示內容之錯誤
    。」。又民法第88條第2 項所謂「物之性質」，係指足以影
    響物的使用及價值的事實法律關係。至於交易上是否重要，
    則應就各該法律行為的典型交易目的加以認定。至於民法第
    88條之「過失」，有些學者雖有採抽象輕過失（即負善良管
    理人之注意義務），但實務上則曾有見解，認係指具體輕過
    失（參最高法院62年台上字第140 號判決意旨；王澤鑑著民
    法總則2000年10月版第410 頁、404 頁），亦即若未盡與處
    理自己事務為同一之注意才算是有過失，唯若其處理自已事
    務之注意能力超過一般人，即仍以善良管理人之注意能力為
    準，若低於善良管理人之注意義務，則依處理自已事務之注
    意能力為準（參孫森焱著民法債編總論上冊122 、123 頁）
    。經查，系爭471 張美鈔既為偽造之紙鈔，兌換時原告又曾
    先用該行之ＪＣＭ機器檢驗，僅因CB版美鈔非一般驗鈔機所
    能驗出，以致未能當場查覺，自應認原告並無過失可言。為
    此，不論被告是否知悉系爭471 張美鈔為偽鈔，原告均得依
    上開規定，撤銷兩造間「以系爭471 張美鈔兌換台幣」之契
    約。
６、綜上所述，兩造間「以系爭471 張美鈔兌換台幣」之契約既
　　經撤銷，被告就其所受領之給付即新台幣0000000 元，自係
　　無法律上原因而受利益，致他人受損害，而應依不當得利之
　　規定負返還義務。至於被告雖另主張同時履時抗辯云云，而
    雙務契約被撤銷後，當事人雙方互負返還之債務，係基於同
    一經撤銷之契約而發生，互有對待給付之關係，而得類推適
    用民法第264 條同時履行抗辯之規定。但被告因兌換系爭47
    1 張美鈔所涉之偽造有價證卷罪，雖因罪嫌不足而經不起訴
    處分確定，惟系爭471 張美鈔已不在原告處，且依刑法第20
    0 條規定系爭471 張美鈔為應沒收之物，因此應認原告返還
    471 張美鈔之給付義務，已因不可歸責於己之事由致給付不
    能，依民法第225條第1項規定，免其給付義務。從而，被告
    之同時履行抗辯，為無理由。為此，原告依民法不當得利規
    定，請求被告返還新台幣0000000 元，為有理由，應予准許
    。又兩造陳明願供擔保，聲請宣告假執行或免為假執行，爰
    分別酌定相當之擔保金額宣告之
７、據上論斷：原告之訴為有理由，並依民事訴訟法第78條、第
    390 條第2 項、第392 條第2 項，判決如主文。
中　　華　　民　　國　　94　　年　　6 　　月　　16　　日
                  民事第二庭    法　官　洪碩垣
正本係照原本作成。
如不服本判決，應於送達後20日內，向本院提出上訴狀並表明上
訴理由，如於本判決送達前提起上訴者，應於判決送達後10日內
補提上訴理由書（須附繕本）。
中　　華　　民　　國　　94　　年　　6 　　月　　20　　日
                                書記官　光聰
